tools/apertium-grn/src/apertium-grn.grn.lexc
LEXICON CASE-NONOM

%+piári%<post%>:%>piári CASE-INFL ;
%+ndi%<post%>:%>ndi CASE-INFL ; ! "con"
%+pe%<post%>:%>%{m%}e CASE-INFL ; ! "a, en"
%+gua%<post%>:%>%{Y%}gua CASE-INFL ;
%+guý%<post%>:%>guý CASE-INFL ;
!%+a%<post%>:%>a CASE-INFL ;
%+ari%<post%>:%>ari CASE-INFL ;
%+re%<post%>:%>re CASE-INFL ; ! "past"
%+rehe%<post%>:%>rehe CASE-INFL ; ! "por"
%+gui%<post%>:%>gui CASE-INFL ; ! "de"
%+guio%<post%>:%>guio CASE-INFL ; ! "desde"
%+kue%<post%>:%>kue CASE-INFL ; ! "durante"
%+rõ%<post%>:%>rõ CASE-INFL ; ! "si"
%+hag̃ua%<post%>:%>hag̃ua CASE-INFL ; ! "para"
%+rire%<post%>:%>rire CASE-INFL ; ! "después"
%+rupi%<post%>:%>rupi CASE-INFL ; ! "por"

LEXICON CASE-INFL 

CASE-NONOM ;
COMP ;
# ;
DEM-PRN-SG ;
DEM-PRN-PL ;
N-PL ;
ITG-SUF ;
EMPH ;
MODES;
SUBST-V ;  ! FMT: Comprueba esto: -peha, 


LEXICON CASE

CASE-NONOM ;

# ; 

LEXICON POST-Triformes

renonde:renonde POST ; ! "delante de" 
rapykuéri:rapyku•éri POST ; ! ""

LEXICON PosTriform
h%<prn%>%<pos%>%+:%>h%{t%} POST-Triformes ;

LEXICON Miscellaneous

piko%<qst%>:piko # ; ! "interrogación"

LEXICON POST

%<post%>: # ;
%<post%>: CASE ;
%<post%>: N-PL ;
%<post%>: AD-SUF ;
%<post%>: ITG-SUF ;

LEXICON DET-PL 

kuéra%<det%>%<pl%>:ku•éra # ;
kuéra%<det%>%<pl%>:ku•éra CASE ;
kuéra%<det%>%<pl%>:ku•éra EMPH ;

LEXICON EMPH

+ko%<emph%>:%>%{N%}%{K%}o # ; ! "emphatic suffix"
+voi%<emph%>:%>voi # ;

LEXICON SUBST 
+kue%<subs%>:%>kue # ;
+kue%<subs%>:%>kue CASE ; ! Nominal past
+rã%<subs%>:%>rã # ; ! Nominal future
+rã%<subs%>:%>rã CASE ; 
+rã%<subs%>:%>rã FUT ;

LEXICON SUBST-V 
+ha%<subs%>:%>ha # ; ! complement clauses
+ha%<subs%>:%>ha COMP ; ! complement clauses
+ha%<subs%>:%>ha CASE ; ! complement clauses
+ha%<subs%>:%>ha PAST ; ! complement clauses
+rã%<subs%>:%>rã # ;
+rã%<subs%>:%>rã CASE ;
+hára%<subs%>:%>hára CASE ;
+hára%<subs%>:%>hára # ;
+va%<subs%>%<dem%>:%>va # ; ! relative clauses
+va%<subs%>%<dem%>:%>va MODES ; ! relative clauses

LEXICON COMP 
+icha%<comp%>:%>icha COMP-INFL ; ! "igualidad" 
+ve%<comp%>:%>ve COMP-INFL ; ! "superioridad!
+ive%<comp%>:%>ive COMP-INFL ; ! "inferioridad" 

LEXICON COMP-INFL 

DEM-PRN-SG ;
DEM-PRN-INFL;
AD-SUF ;
SUP ;
FUT ; 
# ;

LEXICON SUP-REL 

+ve%<comp%>:%>ve # ; ! "superioridad!
+ve%<comp%>:%>ve DEM-PRN-PL ; ! "superioridad!

LEXICON SUP 
+ete%<sup%>:%>%{E%}te SUP-INFL ; ! "muy" 
+eterei%<sup%>:%>%{E%}terei SUP-INFL ; ! "sumamente"
+rei%<sup%>:%>rei SUP-INFL ; ! "muy, sumamente"

LEXICON SUP-INFL 

DEM-PRN-INFL ;
SUP-REL ;
ITG-SUF ;
# ;

LEXICON GRD-PREF 

nde%<sup%>%+:%>n%{D%}e Adjectives ;

LEXICON N-PL 

%+kuéra%<det%>%<pl%>:%>cu•éra # ; ! Dir/LR ! Use/Arch 
%+kuéra%<det%>%<pl%>:%>%{N%}%{K%}u•éra COMP ;
%+kuéra%<det%>%<pl%>:%>%{N%}%{K%}u•éra CASE ;
%+kuéra%<det%>%<pl%>:%>%{N%}%{K%}u•éra EMPH ;

LEXICON CS

%<cnjsub%>: # ;

LEXICON CC

%<cnjcoo%>: # ;


LEXICON N

%<n%>: CASE ;
%<n%>: N-PL ;
%<n%>: SUF-PL ;
%<n%>: COMP ;
%<n%>: INCP ;
%<n%>: SUBST ;
%<n%>: AD-SUF ;
%<n%>: SUBST-V ;
%<n%>: DetTriformes ;
%<n%>:SUP ;
%<n%>: MODES;

LEXICON NP-COG

%<np%>%<cog%>: CASE ;
%<np%>%<cog%>:%- CASE ; ! Dir/LR
%<np%>%<cog%>: SUBST-V ;

LEXICON NP-AL

%<np%>%<al%>: CASE ;
%<np%>%<al%>:%- CASE ; ! Dir/LR
%<np%>%<al%>: SUBST-V ;


LEXICON NP-TOP

%<np%>%<top%>: CASE ;
%<np%>%<top%>:%- CASE ; ! Dir/LR
%<np%>%<top%>: SUBST-V ;

LEXICON NP-ANT
%<np%>%<ant%>: CASE ;
%<np%>%<ant%>:%- CASE ; ! Dir/LR
%<np%>%<ant%>: SUBST-V ;

LEXICON INTJ

%<ij%>: # ; 

LEXICON BARB-GUESS

ión%<barb%>%<guess%>:ión # ; 
iones%<barb%>%<guess%>:iones # ; 
idad%<barb%>%<guess%>:idad # ; 
idades%<barb%>%<guess%>:idades # ; 
ismo%<barb%>%<guess%>:ismo # ; 
ista%<barb%>%<guess%>:ista # ; 
ento%<barb%>%<guess%>:ento # ; 
ador%<barb%>%<guess%>:ador # ; 


LEXICON BARB 

%<barb%>: # ; 
%<barb%>: CASE ; 
%<barb%>: PAST ; 

LEXICON ABBR-PUNTO

%<abbr%>:%. # ; 
%<abbr%>: # ;  ! Dir/LR 

LEXICON ABBR

%<abbr%>: # ;  

LEXICON SYM

%<sym%>: # ; 


LEXICON DemonstrativePronouns

ko%<prn%>%<dem%>%<sg%>:ko%{o%} DEM-PRN-INFL ; ! "este, esta"
pe%<prn%>%<dem%>%<sg%>:pe%{o%} DEM-PRN-INFL; ! "ese, esa" 
amo%<prn%>%<dem%>%<sg%>:amo%{o%} DEM-PRN-INFL; ! "aquel, aquella"
ã%<prn%>%<dem%>%<pl%>:ã DEM-PRN-INFL ; ! "estos, estas" 
koʼã%<prn%>%<dem%>%<pl%>:koʼã DEM-PRN-INFL; ! "estos, estas"
umi%<prn%>%<dem%>%<pl%>:umi DEM-PRN-INFL ; ! "aquellos, aquellas"

ku%<prn%>%<dem%>%<sg%>:ku%{o%} DEM-PRN-INFL; ! "ese, esa"
upe%<prn%>%<dem%>%<sg%>:upe%{o%} DEM-PRN-INFL ;  ! "ese, esa"
aipo%<prn%>%<dem%>%<sg%>:aipo%{o%} DEM-PRN-INFL ; ! "aquel, aquella"
ako%<prn%>%<dem%>%<sg%>:ako%{o%} DEM-PRN-INFL ; ! "aquel, aquella"
umi%<prn%>%<dem%>%<pl%>:umi%{o%} DEM-PRN-INFL ; ! "esos, esas, aquellos, aquellas"

LEXICON DEM-PRN-INFL

%+va%<subs%>%<dem%>:%>va # ;
%+a%<subs%>%<dem%>:%>a # ;
# ;
CASE ;
%+va%<subs%>%<dem%>:%>va CASE ;
%+va%<subs%>%<dem%>:%>va EMPH ;
VerbsNegSuf ;
EMPH ;

LEXICON DemAdjectives

ko%<adj%>%<dem%>%<sg%>:ko%{o%} DEM-PRN-SG ; ! "este, esta"
pe%<adj%>%<dem%>%<sg%>:pe%{o%} DEM-PRN-SG ; ! "ese, esa" 
kóina%<adv%>%<dem%>%<sg%>:k•óina DEM-PRN-SG ; ! "este, esta"
péina%<adv%>%<dem%>%<sg%>:p•éina DEM-PRN-SG  ; ! "este, esta"
amo%<adj%>%<dem%>%<sg%>:amo%{o%} DEM-PRN-SG ; ! "aquel, aquella"
ã%<adj%>%<dem%>%<pl%>:ã DEM-PRN-PL ; ! "estos, estas" 
koʼã%<adj%>%<dem%>%<pl%>:koʼã DEM-PRN-PL ; ! "estos, estas"
umi%<adj%>%<dem%>%<pl%>:umi DEM-PRN-PL ; ! "aquellos, aquellas"

ku%<adj%>%<dem%>%<sg%>:ku%{o%} DEM-PRN-SG ; ! "ese, esa"
upe%<adj%>%<dem%>%<sg%>:upe%{o%} DEM-PRN-SG ;  ! "ese, esa"
aipo%<adj%>%<dem%>%<sg%>:aipo%{o%} DEM-PRN-SG ; ! "aquel, aquella"
ako%<adj%>%<dem%>%<sg%>:ako%{o%} DEM-PRN-SG ; ! "aquel, aquella"
umi%<adj%>%<dem%>%<pl%>:umi%{o%} DEM-PRN-SG ; ! "esos, esas, aquellos, aquellas"

LEXICON DEM-PRN-SG 

%+va%<subs%>%<dem%>:%>va # ;
%+a%<subs%>%<dem%>:%>a # ;
# ;
COMP ;
EMPH ;

LEXICON DEM-PRN-PL
%+va%<subs%>%<dem%>:%>va # ;
# ;
COMP ;

!!!!!!!!!!!!! VERBAL LEXICONS !!!!!!!!!!!!!!!!!!!!!!!!!!!!!!!

LEXICON Imperative

e%<imp%>%<p2%>%<sg%>%+:%>e%{P%} VerbsAgr ;
pe%<imp%>%<p2%>%<pl%>%+:%>pe%{P%} VerbsAgr ;

LEXICON ImpPol

+na%<pol%>:%>na # ;
+ke%<pol%>:%>ke # ;

LEXICON ImpPol-Sep 

na%<pol%>:%>na #;
ke%<pol%>:%>ke #; ! please



LEXICON PRES 
%<pres%>: # ;
%<pres%>: VerbsNegSuf;
%<pres%>: ImpPol ;
%<pres%>: AD-SUF ;
%<pres%>: COMP ;
%<pres%>%+:%> Adverbs ;
%<pres%>: DEM-PRN-PL ;
%<pres%>: SUBST ;
%<pres%>: SUBST-V ;
%<pres%>: SUP ;
%<pres%>: CASE ;
%<pres%>:%> SABER;

LEXICON PAST
%+akue%<ifi%>:%>%{P%}akue #;
%+mi%<pii%>:%>mi # ;
%+mi%<pii%>:%>mi COMP ; 
%+kuri%<past%>:%>kuri # ;
%+vaʼekue%<pmp%>:%>vaʼekue # ; ! Nominalizer for the whole clause
%+rakaʼe%<past%>:%>rakaʼe # ; 
%+raʼe%<past%>:%>raʼe # ;
%+gue%<past%>:%>gue # ; ! Nominal Past

LEXICON POST-SEP

pe%<post%>:pe # ;


LEXICON FUT 

%+ta%<fti%>:%>ta              # ; 
%+ta%<fti%>:%>ta              CASE ; 
%+ta%<fti%>:%>ta              AD-SUF ;
%+ta%<fti%>:%>ta              ITG-SUF ; ! rehotápa
%+pota%<fti%>:%>%{m%}%{b%}ota # ; 
%+ne%<fts%>:%>ne              # ; 
%+ne%<fts%>:%>ne              ITG-SUF ; 
%+aʼrã%<fti%>:%>%{P%}aʼrã     # ;
%+arã%<fti%>:%>%{P%}aʼrã      # ; ! Dir/LR
%+aʼrã%<fti%>:%>%{P%}aʼrã     FUT ;
%+arã%<fti%>:%>%{P%}aʼrã      FUT ; ! Dir/LR
%+arã%<fti%>:%>%{P%}arâ       FUT ; ! Dir/LR
%+mo’ã%<fti%>:%>mo’ã          # ;
%+mo’ã%<fti%>:%>mo’â          # ; ! Dir/LR
%+vaʼerã%<fti%>:%>vaʼerã      # ;
%+vaʼerã%<fti%>:%>vaʼerã      PAST ;



LEXICON IMP 
%+aína%<p1%>%<sg%>%<impf%>:%>ína # ;
%+reína%<p2%>%<sg%>%<impf%>:%>reína # ;
%+ñaína%<p1%>%<pl%>%<impf%>:%>ñaína # ;
%+roína%<p1%>%<pl%>%<impf%>:%>roína # ;
%+peína%<p2%>%<pl%>%<impf%>:%>peína # ;
%+hína%<p3%>%<impf%>:%>hína # ;
%+hikuái%<p3%>%<impf%>:%>hikuái # ;

LEXICON MODES-AUX 
hikuái%<aux%>%<impf%>%<p3%>:hikuái # ;
vaʼekue%<aux%>%<pmp%>:vaʼekue # ;
vaʼekue%<aux%>%<pmp%>:vaekue # ;
akue%<post%>:akue # ;
vaʼerã%<aux%>%<fti%>:vaʼerã # ;
vaʼerã%<aux%>%<fti%>:vaerã # ; ! Dir;LR
hína%<aux%>%<impf%>%<p3%>:hína # ;
niko%<aux%>%<nar%>:niko # ;
niko%<aux%>%<nar%>:ningo # ; ! Dir/LR
niko%<aux%>%<nar%>:nio # ; ! Dir/LR

LEXICON Postpositions
haguã:hagua POST ; ! "para" ! Dir/LR
hag̃ua:haġua POST ; ! "para"  ! Dir/LR ! Err/Orth
re:re POST ; ! ""
haguéicha:hagu•éicha POST ; ! ""
hese:hese POST ; ! "por el, por ella, le" 
okaháre:okah•áre POST ; ! ""
pegua:pegua POST ; ! "de"
guive:guive POST ; ! "desde"
guýpe:guýpe POST ; ! ""
ykere:ykere POST ; ! "al lado de"
ipype:ipype POST ; ! "por dentro"
guarã:g̃uarã POST ; ! "para" ! Dir/LR 
gotyo:gotyo POST ; ! "hacia"
peve:meve POST ; ! "hasta" ! Ref/p.131
kupépe:kup•épe POST ; ! "detrás de"
rekávo:rekávo POST ; ! ""
gua:gua POST ; ! ""
áripi:áripi POST ; ! ""
kotyo:kotyo POST ; ! ""
LEXICON ProperNouns 
Boquerón:Boquer•ón NP-TOP ;
Poytuga:Poytuga NP-TOP ;
Beirut:Beirut NP-TOP ; ! ""
Male:Male NP-TOP ; ! ""
Suva:Suva NP-TOP ; ! ""
Pérez:P•érez NP-COG ;
Fontao:Fontao NP-COG ; 
Korea:Korea NP-TOP ; ! ""
León:León NP-TOP ; ! ""
Eduardo:Eduardo NP-ANT ; ! ""
Alejandrino:Alejandrino NP-ANT ; ! ""
Armando:Armando NP-ANT ; ! ""
Brad:Brad NP-ANT ; ! ""
Chris:Chris NP-ANT ; ! ""
Damon:Damon NP-ANT ; ! ""
Elizabeth:Elizabeth NP-ANT ; ! ""
Filippo:Filippo NP-ANT ; ! ""
Graciano:Graciano NP-ANT ; ! ""
Humberto:Humberto NP-ANT ; ! ""
Joaquin:Joaquin NP-ANT ; ! ""
Lee:Lee NP-ANT ; ! ""
Maciel:Maciel NP-ANT ; ! ""
Mildred:Mildred NP-ANT ; ! ""
Onofre:Onofre NP-ANT ; ! ""
Quirino:Quirino NP-ANT ; ! ""
Salina:Salina NP-ANT ; ! ""
Taís:Ta•ís NP-ANT ; ! ""
Werner:Werner NP-ANT ; ! ""
Aldana:Aldana NP-COG ; ! ""
Ara:Ara NP-COG ; ! ""
Blanca:Blanca NP-COG ; ! ""
Cardús:Card•ús NP-COG ; ! ""
Cortés:Cort•és NP-COG ; ! ""
Egan:Egan NP-COG ; ! ""
Gala:Gala NP-COG ; ! ""
Harvey:Harvey NP-COG ; ! ""
Jonson:Jonson NP-COG ; ! ""
Luther:Luther NP-COG ; ! ""
Mola:Mola NP-COG ; ! ""
Oliva:Oliva NP-COG ; ! ""
Porto:Porto NP-COG ; ! ""
Ross:Ross NP-COG ; ! ""
Sosa:Sosa NP-COG ; ! ""
Vallejos:Vallejos NP-COG ; ! ""
Zayas:Zayas NP-COG ; ! ""
Bahamas:Bahamas NP-TOP ; ! ""
Cabrera:Cabrera NP-TOP ; ! ""
Djibouti:Djibouti NP-TOP ; ! ""
Guangdong:Guangdong NP-TOP ; ! ""
Kenya:Kenya NP-TOP ; ! ""
Manhattan:Manhattan NP-TOP ; ! ""
Nagoya:Nagoya NP-TOP ; ! ""
Pontevedra:Pontevedra NP-TOP ; ! ""
Taipei:Taipei NP-TOP ; ! ""
Wales:Wales NP-TOP ; ! ""
Alto% Verá:Alto% Ver•á  NP-TOP ; 
Altos:Altos NP-TOP ; ! ""
Sodóma:Sodóma NP-AL ; ! ""
Eglón:Eglón NP-AL ; ! ""
Guibetón:Guibetón NP-AL ; ! ""
Nebalat:Nebalat NP-AL ; ! ""
Sabtá:Sabtá NP-AL ; ! ""
Zeboín:Zeboín NP-AL ; ! ""
Sadrac:Sadrac NP-AL ; ! ""
Carquemis:Carquemis NP-AL ; ! ""
Peitypa:Peitypa NP-AL ; ! ""
Jarib:Jarib NP-AL ; ! ""
Menfis:Menfis NP-AL ; ! ""
Níloicha:Níloicha NP-AL ; ! ""
Carnaím:Carnaím NP-AL ; ! ""
Helá:Helá NP-AL ; ! ""
Meguído:Meguído NP-AL ; ! ""
Jadón:Jadón NP-AL ; ! ""
Bavai:Bavai NP-AL ; ! ""
Ramá:Ramá NP-AL ; ! ""
Aitypeipaitéta:Aitypeipaitéta NP-AL ; ! ""
LEXICON Nouns
akãnundu:akãnundu N ; ! "fiebre"
guyra:guyra N ; ! "pájaro"
jejavy:jejavy N ; ! "infracción, error"
km:km N ; ! "kilómetro"
mymbaʼaty:mymbaʼaty N ; ! "rebaño"
poreno:poreno N ; ! "coito"
teraraʼãnga:teraraʼãnga N ; ! "logotipo"
ñenupã% tukumbópe:ñenupã% tukumb•ópe N ; ! "latigazo"
sacramento:sacramento N ; ! "sacramento"
katĩ:katĩ N ; ! "olor fuerte, sobaquina, catinga"
rañykã:rañykã N ; ! "quijada, mandíbula"
amanguʼi% rypyʼa:amanguʼi% rypyʼa N ; ! "nieve"
jaguaveve:jaguaveve N ; ! "cometa, bólido"
kariaʼy:kariaʼy N ; ! "joven, mozo, muchacho"
mbojaʼo:mbojaʼo N ; ! "reparto, corte"
ñembohetã:ñembohetã N ; ! "nacionalización"
pokovi:pokovi N ; ! "ratero, cleptómano"
suʼu:suʼu N ; ! "mordida, picadura, picotazo"
túke:túke N ; ! "coscorrón, golpe en la cabeza con la mano"
LEXICON Barbarismes
al:al BARB ; ! ""
decano:decano BARB ;
diccionario:diccionario BARB ; ! ""
economía:economía BARB ;
político:pol•ítico BARB ; ! Cat/j
primera:primera BARB ; ! Cat/j
blanca:blanca BARB ; ! Cat /j
republicana:republicana BARB ; ! Cat /j
central:central BARB ; ! Cat/n
corriente:corriente BARB ; ! Cat/n
academia:academia BARB ; ! Cat/n
época:•época BARB ; ! Cat/n
siglo:siglo BARB ; ! Cat/n
patrimonio:patrimonio BARB ; ! Cat/n
bandeirante:bandeirante BARB ; ! Cat /n
enseñanza:enseñanza BARB ; ! Cat /n
latitud:latitud BARB ; ! Cat /n
patrono:patrono BARB ; ! Cat /n
tribunal:tribunal BARB ; ! Cat /n
